【裁判字號】    98,簡,490
【裁判日期】    980331
【裁判案由】    違反台灣地區與大陸地區人民關係條例
【裁判全文】
臺灣屏東地方法院刑事判決               98年度簡字第490號
公  訴  人  臺灣屏東地方法院檢察署檢察官
被      告  甲○○
                    大陸地區
                      隊屏東專.
上列被告因違反臺灣地區與大陸地區人民關係條例等案件，經檢
察官書面追加起訴（97年度偵字第7801號）及言詞追加起訴，因
被告於本院自白犯罪，本院合議庭裁定改依簡易判決處刑，判決
如下：
    主  文
甲○○犯如附表所示之罪，處如附表所示之刑，應執行有期徒刑
捌月，如易科罰金，以銀元佰元即新臺幣玖佰元折算壹日，緩
刑貳年。
    事  實  及  理  由
一、大陸地區女子甲○○企圖入境臺灣地區打工賺取薪資，明知
    其與陳敏忠（另行審結）並無結婚真意，竟與陳敏忠、洪文
    發、俞俊生、張明燕（上3 人另案審結）共同基於行使使公
    務員登載不實文書之概括犯意聯絡，在洪文發、俞俊生、張
    明燕媒介下，以假結婚方式，由陳敏忠擔任甲○○之人頭丈
    夫，使甲○○非法進入臺灣地區如下：
  (一)洪文發、張明燕陪同陳敏忠於民國92年9 月16日至大陸地區
    與在大陸地區之俞俊生接洽，而與甲○○於92年9 月28日在
    大陸地區福建省福州市辦理結婚登記，完成形式上之結婚手
    續，取得中華人民共和國福建省福州市公證處（2003）榕公
    證內民字第13976 號結婚公證書。陳敏忠、洪文發、張明燕
    於92年10月5 日返回臺灣後，由陳敏忠持上開結婚公證書向
    財團法人海峽交流基金會（下稱海基會）辦理結婚公證書之
    驗證，取得海基會核發之（92）南核字第055513號證明書，
    並於92年10月20日親持結婚公證書及海基會證明書，前往高
    雄縣大寮鄉戶政事務所填載內容不實之「結婚登記申請書」
    ，申辦結婚之戶籍登記及陳敏忠國民身分證配偶欄之變更登
    記，致使該所不知情之承辦公務員將該不實之事項登載於其
    職務上所掌之電腦戶政資料管理檔案公文書即戶籍登記簿及
    陳敏忠國民身分證上，並核發陳敏忠與甲○○結婚之戶籍謄
    本，致生損害於戶政機關對於戶籍資料管理之正確性。陳敏
    忠並於同日以甲○○配偶之身分，自任甲○○進入臺灣地區
    保證責任之保證人，至高雄縣政府警察局林園分局忠義派出
    所填寫「大陸地區人民進入臺灣地區保證書」，檢附上開不
    實戶籍謄本等向承辦警員行使，承辦警員實質審核後在該保
    證書簽註意見欄登載「經詢保證人陳敏忠稱：渠與被保人甲
    ○○係夫妻關係，願意完全負起保證人責任」之內容，而為
    對保之證明。又於92年10月22日委託不知情之代辦業者前往
    入出境管理局填具「大陸地區人民進入臺灣地區旅行證申請
    書」，以配偶來臺探親為由申請大陸地區人民甲○○入境來
    臺，並承前犯意檢附前開不實戶籍謄本、結婚公證書、海基
    會認證證明、大陸地區人民進入臺灣地區保證書等文件向不
    知情之入出境管理局承辦人員行使，承辦人員為實質審查後
    ，仍未察覺有異，遂據以發給甲○○中華民國臺灣地區旅行
    證，使甲○○得以形式上合法之探親名義，於92年12月6 日
    持用上開旅行證非法進入臺灣地區（本件俞俊生支付新臺幣
    《下同》2 萬元給洪文發，另委由洪文發交付3 萬元給陳敏
    忠、交付1 萬元予張明燕）。
  (二)甲○○、陳敏忠承前開犯意，為使甲○○非法入境臺灣，乃
    共持上開使公務員登載不實文書，向不知情之入出境管理局
    承辦人員行使，承辦人員為實質審查後，未察覺有異，而使
    甲○○於95年3 月1 日非法進入臺灣地區。
  (三)甲○○、陳敏忠另行起意，為使甲○○非法入境臺灣，乃共
    持上開使公務員登載不實文書，向不知情之入出境管理局承
    辦人員行使，承辦人員為實質審查後，未察覺有異，而使甲
    ○○於95年9 月18日非法進入臺灣地區。
  (四)甲○○、陳敏忠另行起意，為使甲○○非法入境臺灣，乃共
    持上開使公務員登載不實文書，向不知情之入出境管理局承
    辦人員行使，承辦人員為實質審查後，未察覺有異，而使甲
    ○○於96年10月10日非法進入臺灣地區。
  (五)甲○○、陳敏忠另行起意，為使甲○○非法入境臺灣，乃共
    持上開使公務員登載不實文書，向不知情之入出境管理局承
    辦人員行使，承辦人員為實質審查後，未察覺有異，而使甲
    ○○於97年2 月25日非法進入臺灣地區。
二、上開事實，業據被告甲○○於警詢及本院審理時坦承不諱，
    核與共同被告陳敏忠、洪文發、張明燕於警詢或本院審理時
    證述情節相符，並有結婚公證書、海基會認證證明、戶籍謄
    本、大陸地區人民進入臺灣地區保證書、大陸地區人民進入
    臺灣地區旅行證申請書、委託書、結婚登記申請書、旅客入
    出境紀錄查詢、大陸地區人民申請來台查詢等資料附卷可稽
    ，是被告確有於上開時地多次行使使公務員登載不實文書，
    而多次非法入境臺灣地區之事實無誤。從而，本件事證明確
    ，被告犯行洵堪認定。
三、按行為後法律有變更者，適用行為時之法律。但行為後之法
    律有利於行為人者，適用最有利於行為人之法律，刑法第2
    條第1 項定有明文。再按行為後法律有變更者，應將行為時
    之法律與裁判時之法律比較適用最有利於行為人之法律；又
    新舊刑法關於刑之規定，雖同採從輕主義，惟比較時仍應就
    罪刑有關之共犯、未遂犯、連續犯、牽連犯以及累犯加重、
    自首減輕、暨其他法定加減原因、與加減比例等一切情形，
    綜其全部之結果，而為比較，再適用有利於行為人之法律處
    斷，而不得一部割裂分別適用不同之新舊法（95年第8 次刑
    事庭會議決議參照）。本件被告事實欄(一)(二)行使使公務員登
    載不實文書後，94年2 月2 日修正之刑法則已於95年7 月1
    日施行，前開部分論罪科刑所適用之刑法法律有所變更，詳
    述如下：
  1.法定刑有罰金刑部分，依修正後刑法第33條第5 款「罰金：
    新臺幣1 千元以上，以百元計算之」規定觀之，最低額為新
    臺幣1 千元；而修正前刑法第33條第5 款規定「罰金：銀元
    1 元以上」，銀元1 元即新臺幣3 元，是經比較後，以修正
    前刑法第33條第5 款規定較有利於被告。
  2.修正前刑法第28條原規定「2 人以上共同實施犯罪之行為者
    ，皆為正犯」，經修正為「2 人以上共同實行犯罪之行為者
    ，皆為正犯」，即將舊法之「實施」修正為「實行」。新法
    共同正犯之範圍已有限縮，排除陰謀犯、預備犯之共同正犯
    。新舊法就共同正犯之範圍既因此而有變動，自屬犯罪後法
    律有變更，而非僅屬純文字修正，應有新舊法比較適用之問
    題（最高法院96年度台上字第934 號判決意旨參照）。事實
    欄(一)(二)被告基於共同犯罪意思參與犯罪構成要件行為，不論
    依新舊法規定，均構成共同正犯，新法並非較有利於被告，
    依從舊從輕原則，應適用修正前刑法第28條之規定處斷。
  3.事實欄(一)(二)多次行使使公務員登載不實文書犯行，依修正前
    刑法第56條連續犯規定，僅論以一罪，得加重其刑至2 分之
    1 ，惟修正後刑法已刪除刑法第56條連續犯之規定，則上開
    多次行使使公務員登載不實文書犯行，依修正後刑法，必須
    論以數罪，而予分論併罰，比較新舊法之結果，以行為時即
    修正前刑法第56條之規定較有利於被告。
  4.易科罰金之折算標準，依修正前刑法第41條第1 項前段及修
    正前罰金罰鍰提高標準條例第2 條規定，有期徒刑或拘役易
    科罰金，以銀元100 元以上300 元以下（即新臺幣300 元以
    上900 元以下）折算1 日，依修正後刑法第41條第1 項前段
    規定，則改為以新臺幣1,000 元、2,000 元或3,000 元折算
    1 日，比較新舊法，關於事實欄(一)(二)被告所處有期徒刑易科
    罰金之折算標準，以適用修正前之規定對其較為有利。又修
    正後刑法第41條第2 項雖規定於數罪併罰案件，應執行之刑
    「未逾6 月」者始得諭知易科罰金之折算標準，然修正前該
    條項未為上開限制，自以修正前刑法對被告較為有利。另數
    罪併罰有2 以上裁判，其中部分應依舊法、部分應依新法諭
    知易科罰金折算標準，於定執行刑時，應則有利於行為人之
    折算標準適用之（最高法院72年度第9 次刑事庭會議決議、
    95年臺灣高等法院暨所屬法院因應新修正刑法施行座談會提
    案第5 號意旨參照），是本件定執行刑時應適用修正前之折
    算標準較有利被告。
  5.定應執行刑：修正前刑法第51條規定：「數罪併罰，分別宣
    告其罪之刑，依左列各款定其應執行者：」其中第5 款規定
    ：「宣告多數有期徒刑者，於各刑中之最長期以上，各刑合
    併之刑期以下，定其刑期。但不得逾20年。」修正後刑法第
    51條第5 款規定：「宣告多數有期徒刑者，於各刑中之最長
    期以上，各刑合併之刑期以下，定其刑期。但不得逾30年。
    」比較新舊法結果，以舊法較有利被告，依刑法第2 條第1
    項前段規定，應適用較有利於被告之行為時法律，即修正前
    刑法第51條第5 款之規定，定其應執行之刑。
  6.綜上，依整體比較之結果，以適用行為時之舊法於被告較為
    有利，爰依刑法第2 條第1 項前段之規定，適用行為時即修
    正前之刑法予以論處。
  7.又犯罪在新法施行前，新法施行後，緩刑之宣告，應適用新
    法第74條之規定（最高法院95年度第8 次刑事庭會議決議參
    照）。是緩刑之規定，應逕適用新法。
四、核被告事實欄(一)(二)所為，係犯修正前刑法第216 條、第214
    條之行使使公務員登載不實文書罪，其就事實欄(一)與共同被
    告陳敏忠、洪文發、俞俊生、張明燕有犯意聯絡及行為分擔
    ；就事實欄(二)與共同被告陳敏忠有犯意聯絡及行為分擔，均
    為共同正犯。其委由不知情之代辦業者行使使公務員登載不
    實文書以辦理旅行證一節，為間接正犯。前揭使公務員登載
    不實行為，為行使行為吸收，不另論處。公訴意旨認被告係
    接續犯行使使公務員登載不實文書罪，然查，被告事實欄(一)
    2 次行使時間相距2 日、事實欄(一)(二)行使時間相距2 年餘，
    難認有何密接關係，自難論以接續犯。事實欄(一)(二)多次行使
    前揭使公務員登載不實文書犯行，時間緊接，方法相同，觸
    犯構成要件相同之罪名，顯係基於概括犯意為之，應依修正
    前刑法第56條之規定論以一罪，並依法加重其刑。又被告事
    實欄(三)至(五)所為，均係犯刑法第216 條、第214 條之行使使
    公務員登載不實文書罪，此3 罪皆與共同被告陳敏忠有犯意
    聯絡及行為分擔，為共同正犯。被告上開4 罪，犯意個別，
    行為互異，應分論併罰。檢察官書面追加起訴書雖未論及事
    實欄(二)至(五)之行使使公務員登載不實文書犯行，然蒞庭檢察
    官已當庭追加此部分被告行使使公務員登載不實文書犯行，
    本院自應予以審究。
五、爰審酌被告犯罪動機、目的、手段，及其犯罪後坦認犯行，
    態度良好，學歷為國小3 年級肄業，家境勉持，目前懷孕約
    5 月，亟欲返回大陸地區待產等一切情狀，分別量處如附表
    所示之刑，及定其應執行之刑，並諭知易科罰金之折算標準
    。又中華民國96年罪犯減刑條例業於96年7 月4 日公布，自
    同年7 月16日施行，被告所犯附表編號1 至2 所示之罪，犯
    罪時間在96年4 月24日以前，經核並非該條例第3 條所列不
    予減刑之罪，應依同條例第2 條第1 項第3 款規定，減其刑
    期2 分之1 。末查，被告未曾因故意犯罪受有期徒刑以上刑
    之宣告，此有被告前案紀錄表附卷可佐，其經此教訓，自當
    知所警惕而無虞再犯，本院綜核各情，及其懷孕5 月亟欲回
    大陸地區待產等節，認上開有期徒刑之宣告，已足生警惕，
    所宣告之刑，以暫不執行為適當，併依法諭知被告緩刑2 年
    。
六、依刑事訴訟法第449 條第2 項，刑法第2 條第1 項前段、第
    2 項、第28條、第214 條、第216 條、第41條第1 項前段、
    第74條第1 項第1 款，修正前刑法第28條、第56條、第214
    條、第216 條、第41條第1 項前段，第2 項、第51條第5 款
    ，刑法施行法第1 條之1 ，修正前罰金罰鍰提高標準條例第
    2 條，中華民國96年罪犯減刑條例第2 條第1 項第3 款、第
    7 條，逕以簡易判決處刑如主文。
中    華    民    國    98    年    3     月    31    日
                  刑事第二庭    法  官  翁世容
以上正本證明與原本無異。
如不服本判決應於收受本判決送達後10日內向本院提出上訴書狀
，其未敘述上訴理由者，並得於提起上訴後10日內向本院補提理
由書狀（均須按他造當事人之人數附繕本）「切勿逕送上級法院
」
中    華    民    國    98    年    3     月    31    日
                                書記官  賀燕花
附表
 ┌──┬──────┬─────────────────────────┐
 │編號│犯罪事實    │主文                                              │
 │    │入境時間    │                                                  │
 ├──┼──────┼─────────────────────────┤
 │1   │犯罪事實(一)  │甲○○共同連續犯行使使公務員登載不實文書罪，處有期│
 │    │92.12.06    │徒刑陸月，減為有期徒刑月，如易科罰金，以銀元佰│
 │    │犯罪事實(二)  │元即新臺幣玖佰元折算壹日。                        │
 │    │95.03.01    │                                                  │
 ├──┼──────┼─────────────────────────┤
 │2   │犯罪事實(三)  │甲○○共同犯行使使公務員登載不實文書罪，處有期徒刑│
 │    │95.09.18    │肆月，減為有期徒刑貳月，如易科罰金，以新臺幣壹仟元│
 │    │            │折算壹日。                                        │
 ├──┼──────┼─────────────────────────┤
 │3   │犯罪事實(四)  │甲○○共同犯行使使公務員登載不實文書罪，處有期徒刑│
 │    │96.10.10    │肆月，如易科罰金，以新臺幣壹仟元折算壹日。        │
 ├──┼──────┼─────────────────────────┤
 │4   │犯罪事實(五)  │甲○○共同犯行使使公務員登載不實文書罪，處有期徒刑│
 │    │97.02.25    │肆月，如易科罰金，以新臺幣壹仟元折算壹日。        │
 └──┴──────┴─────────────────────────┘
附錄本案論罪科刑法條全文
中華民國刑法第214條
明知為不實之事項，而使公務員登載於職務上所掌之公文書，足
以生損害於公眾或他人者，處3 年以下有期徒刑、拘役或5 百元
以下罰金。
中華民國刑法第216條
行使第210 條至第215 條之文書者，依偽造、變造文書或登載不
實事項或使登載不實事項之規定處斷。


司法院資訊處製作；財團法人民間司法改革基金會備份。
